---
title: "Teste T-quadrado de Hotteling e Região de Confiança"
subtitle: ""
author: "Beatriz Lima e Vitória Sesana"
institute: "Vitória, UFES"
date: "Julho de 2023"
output:
  xaringan::moon_reader:
    lib_dir: libs
    nature:
      highlightStyle: github
      highlightLines: true
      countIncrementalSlides: false
---

```{r setup, include=FALSE}
options(htmltools.dir.version = FALSE)
## DATA
data("iris")
force(iris)
iris <- iris[,-5]
```

```{r bibliotecas, include=FALSE}
library(dplyr)
library(jocre)
library(MVQuickGraphs)
```

class: inverse, center, middle

# Teste de T-Quadrado de Hotelling


---


# Teste de T-Quadrado de Hotelling

-	Foi desenvolvido por Harold Hotteling, um estatístico e influente teórico econômico;

--

- É uma alternativa multivariada para o teste T de Student;

--

- Esse teste é utilizado em duas situações:

--

.pull-left[
- **Uma amostra (One Sample) **: Verifica se um determinado vetor de médias tem valores plausiveis para a média da população de uma amostra multivariada. Possui a seguintes hipóteses:

$$H_0: \mu = \mu_0$$
$$H_1: \mu \neq \mu_0$$

]

.pull-right[
- **Duas amostras (Two Samples)**: Verifica se um determinado vetor tema valores plausiveis para a diferença de médias entre observações multivariadas de duas amostras. Possui a seguintes hipóteses:

$$H_0: \mu_1 = \mu_2$$
  
$$H_1: \mu_1 \neq \mu_2$$

]


---

# T-student e T-Quadrado de Hotelling

No contexto de análise univariada, para descobrir se um determinado valor $\mu_0$ é um valor plausivel para a média de uma populaçao $\mu$, cria-se o seguinte teste de hipótese:

$$H_0: \mu = \mu_0$$

$$H_1: \mu \neq \mu_0$$

--


Sendo $X_1, X_2, ..., X_n$ uma amostra aleatória de uma variável normal, o teste estatistico é:

$$t = \frac{(\overline{X} - \mu_0)}{s/\sqrt{n}}$$

--

$$ \overline{X} = \frac{1}{n} \sum_{j=1}^{n} X_j$$

--

$$s^2 = \frac{1}{n-1} \sum_{j=1}^{n} (X_j - \overline{X})^2 $$

---

#T-student e T-Quadrado de Hotelling

Considerando em parametros multivariados, é preciso determinar se um dado vetor p x 1 $\mu_0$ é um valor palusivel para o vetor de médias de uma distribuição normal multivariada. A generalização da tstudent para seu analógo multivariado é:

$$T^2 =
(\overline{X} - \mu_0)´ (\frac{1}{n}S)^{-1} (\overline{X} - \mu_0) = n (\overline{X} - \mu_0)´ S^{-1} (\overline{X}-\mu_0)$$

$$\overline{X}_{p\times1} = \frac{1}{n} \sum_{j=1}^{n} X_j$$

$$S_{p \times p} =\frac{1}{n-1} \sum_{j=1}^{n} (X_j - \overline{X})(X_j - \overline{X})´$$

$$\begin{equation}
\mu_{0_{1\times p}} =  
  \begin{bmatrix}
\mu_{10} \\
\vdots \\
\mu_{p0}
\end{bmatrix}
\end{equation}$$

---

# Distribuição de Fisher e do T-Quadrado de Hotelling

Se o valor $T^2$ observado é muito grande, então $\overline{x}$ é está muito "afastado" de $\mu_0$ e a hipótese nula é rejeitada. Visto que $T^2$ é distribuida como $\frac{(n-1)p}{(n-p)} F_{p,n-p}$.
Sendo $F_{p,n-p}$ uma variável aleatória com distribuição F com p e n-p graus de liberdade. Rejeita-se $H_0$ para nivel de significancia de $\alpha$ se

$$T^2 = n (\overline{X} - \mu_0)´ S^{-1} (\overline{X}-\mu_0) > \frac{(n-1)p}{(n-p)} F_{p,n-p}(\alpha)$$

---

#Banco de Dados

```{r data}
knitr::kable(summary(iris), format = 'html')
```

---

#Exemplo no R: Teste T-student

```{r}
t.test(iris$Sepal.Length, mu= 6)
```

---

#Exemplo no R: Teste T-student
```{r}
t.test(iris$Sepal.Width, mu= 3)
```

---

#Exemplo no R: Teste T-student
```{r}
t.test(iris$Petal.Length, mu = 4)
```

---

#Exemplo no R: Teste T-student

```{r}
t.test(iris$Petal.Width, mu = 1)
```

---

#Exemplo no R: Teste T-quadrado de Hotteling

```{r comment='#'}
n <- nrow(iris)
p <- ncol(iris)

vetor_medias <- colMeans(iris)
matriz_cov <- cov(iris)
matriz_inv_cov <- solve(matriz_cov)

medias_0 <- c(5,3,4,1)

T_2 <- n*t(vetor_medias - medias_0)%*%
        matriz_inv_cov%*%
        (vetor_medias - medias_0)

alpha <- 0.01
valorF <- qf(p = alpha,df1 = p,df2 = n-p, lower.tail = FALSE)

VC <- (((n-1)*p)/(n-p))*valorF
```

---

#Resultados

Vetor de médias:

```{r, echo=FALSE}
tabela_vetor_medias <- as.matrix(vetor_medias)
colnames(tabela_vetor_medias) <- c("Médias")
knitr::kable(t(tabela_vetor_medias))
```

Matriz de Covariância:

```{r, echo=FALSE}
knitr::kable(matriz_cov)
```

---

#Resultados

Matriz Inversa da Covariância:

```{r, echo=FALSE}
knitr::kable(matriz_inv_cov)
```

Testando o vetor de médias $\mu_0 = [5,3,4,1]$. Dado n = 150 e p = 4, o valor critico de F para o teste é 3.45 e o $T^2$ é igual a 2160.86. Assim, rejeita-se $H_0$ com nível de significancia de 1%.

---

#Exemplo no R: Uma Amostra

```{r, echo =TRUE}
library(DescTools)

HotellingsT2Test(iris, mu = medias_0, test = "chi")
```

---

#Exemplo no R: Duas amostras

```{r, echo=FALSE, include=FALSE}
data("iris")
force(iris)
```
Selecionando as observações da especies Setosa e Versicolor

```{r, echo=TRUE}
setosa <- iris[iris$Species == "setosa",]
setosa <- setosa[,-5]
knitr::kable(summary(setosa), format = 'html')
```

---

#Exemplo no R: Duas amostras

Selecionando as observações da especies Setosa e Versicolor

```{r, echo=TRUE}
versicolor <- iris[iris$Species == "versicolor",]
versicolor <- versicolor[,-5]
knitr::kable(summary(versicolor), format = 'html')
```

---

#Exemplo no R: Duas amostras

Testando o vetor $\mu = [0.9,-0.65,2.8,1]$ para diferença de médias.

```{r}
mu <- c(0.9, -0.65, 2.8, 1)

HotellingsT2Test(x=versicolor,y=setosa, mu=mu, test = "chi")
```

---

class: inverse, center, middle

# Região de Confiança para a Média

---
## Intervalo de Confiança 

- Caso univariado de tamanho $n$;
- Para $\mu$ e $\sigma$ desconhecidos: teste t-student.


$$P \Bigg[ \Bigg| \frac{\bar{X}- \mu}{ S / \sqrt{n}} \Bigg| \leq t_{n-1} (\alpha) \Bigg] = 1 - \alpha$$

$$P \Bigg[ \bar{X} - t_{n-1} (\alpha) \frac{S}{ \sqrt{n}}< \mu < \bar{X} - t_{n-1} (\alpha) \frac{S}{ \sqrt{n}} \Bigg] = 1 - \alpha$$

Portanto, o intervalo para $\mu$ com 100(1- $\alpha$)% de confiança é:

$$IC = \bigg[ \bar{X} - t_{n-1} (\alpha) \frac{S}{ \sqrt{n}}; \bar{X} + t_{n-1} (\alpha) \frac{S}{ \sqrt{n}} \bigg]$$
- Com $\bar{X}$ sendo a média amostral e $S^{2}$ a variância amostral.

---

## Região de Confiança 

- Caso Multivariado de tamanho $n$ e com $p$ variáveis;
- Teste de Hotteling.

$$P\bigg[ R(X) \text{ cobrir o real valor de } \underset{\sim}{\mu} \bigg] = 1 - \alpha$$

$$P\bigg[n (\bar{X}-\mu)'S^{-1}(\bar{X}-\mu) \leq \frac{(n-1)p}{(n-p)}F_{p, n-p}(\alpha)\bigg] = 1 - \alpha$$
--

Como construir a região de confiança $R(X)$ com 100(1- $\alpha$)% de confiança? 

--

Calculando os eixos e seus tamanhos relativos de uma elipsoide (centrada em $\bar{X}$) a partir dos autovalores e autovetores da matriz de covariância $S$! 

$$S e_{i} = \lambda_{i} e_{i}$$
- Com $\lambda_{i}$ sendo os autovalores e $e_{i}$ os autovetores.

---

## Construindo a Região de Confiança

- Direção e metade dos tamanhos dos eixos do elipsoide de confiança:

$$\sqrt{\lambda_{i}} \sqrt{ \frac{p(n-1)}{n(n-p)}F_{p,n-p}(\alpha)} e_i$$
--

- Vértices da elipsoide de confiança:

$$ \bar{X} \pm \sqrt{\lambda i} \sqrt{ \frac{p(n-1)}{n(n-p)}F_{p,n-p}(\alpha)} e_i$$
--

- Indicador de alogamento da elipsoide de confiança:

$$\frac{n\sqrt{\lambda_{max}} \sqrt{\frac{p(n-1)}{n(n-p)}F_{p, n-p}(\alpha)}}{n\sqrt{\lambda_{min}} \sqrt{\frac{p(n-1)}{n(n-p)}F_{p, n-p}(\alpha)}} = \frac{\sqrt{\lambda_{max}}}{\sqrt{\lambda_{min}}}$$

---

## Região de Confiança Simultânea 

- Outro método para obter uma região de confiança;

- Para p variáveis indepedentes, considera-se um intervalo de confiança para cada variável.

- Intervalos simultâneos ou intervalos $T^2$.

$$IC_{i} = \bigg[ \bar{x}_{i} - \sqrt{ \frac{p(n-1)}{(n-p)}F_{p,n-p}(\alpha)} \sqrt{\frac{s_{ii}}{ n}}; 
\bar{x}_{i} + \sqrt{ \frac{p(n-1)}{(n-p)}F_{p,n-p}(\alpha)} \sqrt{\frac{s_{ii}}{ n}};
\bigg]$$

A Região de Confiança será a região que atende aos intervalos de cada variável simultâneamente!

--

O nível de confiança para cada intervalo será de $100(1-\alpha)$%, mas simultaneamente será $100(1-\alpha)^{p}$.

Isso ocorre já que há $p$ intervalos de confiança individuais.

$$P\bigg[\text{ Todos os IC's cobrirem o real valor de } \underset{\sim}{\mu} \bigg] = (1 - \alpha) \dots (1 - \alpha) = (1 - \alpha)^p$$

---

## Região de Confiança Simultânea (Método Bonferroni)

- Intervalos simultâneos mais precisos (menores) que os intervalos $T^{2}$.

- Desigualdade Bonferroni 

$$P[\text{ Todos os IC's cobrirem o real valor de } \underset{\sim}{\mu} ] = 1 - P[\text{Pelo menos um IC é falso} ]$$

$$P[\text{ Todos os IC's serem verdadeiros} ] = 1 - \sum_{i=n}^{m} P[\text{IC}_{i} \text{ ser falso}]$$

$$P[\text{ Todos os IC's serem verdadeiros}] = 1 - \sum_{i=n}^{m} (1- P[\text{IC}_{i} \text{ ser verdadeiro}])$$

$$P[\text{Todos os IC's serem verdadeiros} ] = 1 - (\alpha_{1} +\cdots + \alpha_{m})$$
---

## Região de Confiança Simultânea (Método Bonferroni)

Desse modo, $\alpha_{i} = \alpha/m$
$$P \bigg[ \bar{x}_{i} \pm t_{n-1}\bigg(\frac{\alpha}{2m}\bigg) \sqrt{\frac{s_{ii}}{ n}} \bigg]= 1- \alpha/m$$
Os intervalos de confiança individuais utilizando o método bonferroni são:

$$IC_{i} = \bigg[ \bar{x}_{i} - t_{n-1}\bigg(\frac{\alpha}{2m}\bigg) \sqrt{\frac{s_{ii}}{ n}}; 
\bar{x}_{i} + t_{n-1}\bigg(\frac{\alpha}{2m}\bigg) \sqrt{\frac{s_{ii}}{ n}}
\bigg]$$

---

## Exemplo no R 

- Base 'iris', colunas: 'Sepal.Length' e 'Sepal.Width';

```{r}
base_bivariada <- iris %>% 
  select(Sepal.Length, Sepal.Width)

n <- nrow(base_bivariada)
p <- ncol(base_bivariada)

vetor_medias <- colMeans(base_bivariada)
matriz_cov <- cov(base_bivariada)
matriz_inv_cov <- solve(matriz_cov)

alpha <- 0.01
valorF <- qf(1-alpha, p, n - p)

autovalores <- eigen(matriz_cov)$values
autovetores <- eigen(matriz_cov)$vectors 
```

---

## Resultados

Vetor Médias:

```{r, echo=FALSE}
tabela_vetor_medias <- as.matrix(vetor_medias)
colnames(tabela_vetor_medias) <- c("Médias")
knitr::kable(t(tabela_vetor_medias))
```

Matriz de Variâncias e Covariâncias:

```{r, echo=FALSE}
knitr::kable(matriz_cov)
```

---

## Resultados

Autovalores:

```{r, echo=FALSE}
tabela_autovalores <- as.matrix(autovalores)
rownames(tabela_autovalores) <- c("Autovalor 1", "Autovalor 2")
knitr::kable(t(tabela_autovalores))
```

Autovetores:

```{r, echo=FALSE}
tabela_autovetores<- as.matrix(autovetores)
colnames(tabela_autovetores) <- c("Autovetor 1", "Autovetor 2")
knitr::kable(tabela_autovetores)
```

Dado n = `r n`, p = `r p` o valor crítico de F para o teste de hotteling é `r round(valorF, 2)` com 1% de nível de significância.

---

## Calculando os eixos da elipse e seus tamanhos

```{r}
eixos_tamanhos <- c()
eixos <- c()

for (i in 1:p) {
  tamanho <- sqrt(autovalores[i]) * 
    sqrt( ( p * (n - 1) / (n * (n - p)) ) * 
            valorF) 
  
  eixos_valores <- tamanho * autovetores[,i]
  eixos_tamanhos <- cbind(eixos_tamanhos, tamanho)
  eixos <- cbind(eixos, eixos_valores)
}
```


.pull-left[

Metade dos tamanhos dos eixos:

```{r, echo=FALSE}
tabela_eixos_tamanhos <- as.matrix(eixos_tamanhos)
colnames(tabela_eixos_tamanhos) <- c("Tamanho 1","Tamanho 2")
knitr::kable(tabela_eixos_tamanhos)
```
]


.pull-right[

Eixos:

```{r, echo=FALSE}
tabela_eixos <- as.matrix(eixos)
colnames(tabela_eixos) <- c("Eixo 1","Eixo 2")
knitr::kable(tabela_eixos)
```

]

---

## Calculando os vértices da elipse 

```{r}
vertices <- c()

for (i in 1:p) {
  vertice_inf <- vetor_medias - eixos[,i]
  vertice_sup <- vetor_medias + eixos[,i]
  vertices <- rbind(vertices, vertice_inf, vertice_sup)
}

colnames(vertices) <- colnames(base_bivariada)
```

Vértices da elipse:

```{r, echo=FALSE}
tabela_vertices <- as.matrix(vertices)
rownames(tabela_vertices) <- c(1:4)
knitr::kable(tabela_vertices)
```

---

## Indicador de Achatamento da Região de Confiança 

Razão entre os tamanhos dos eixos

```{r}
razao_tamanho_eixos <- 
  sqrt(max(autovalores)) / sqrt(min(autovalores))
```

O tamanho do maior eixo é `r round(razao_tamanho_eixos,1)` vezes o tamanho do menor eixo.


---

## Plotando a Região de Confiança (Código)

```{r Código Gráfico RG , eval = FALSE, fig.align='center'}
library(MVQuickGraphs)

confidenceEllipse(X.mean = vetor_medias,
                  eig = eigen(matriz_cov),
                  n = n, 
                  p = p,
                  alpha = alpha, 
                  xl = c(min(base_bivariada$Sepal.Length),
                         max(base_bivariada$Sepal.Length)),
                  yl = c(min(base_bivariada$Sepal.Width),
                         max(base_bivariada$Sepal.Width)))

points(base_bivariada,
       pch = 20, col = "gray")

points(vetor_medias[1], 
       vetor_medias[2],
       pch = 18, col = "red")

points(vertices[,1], 
       vertices[,2], 
       pch = 18, col = "blue")
```

---

## Plotando a Região de Confiança  (GRÁFICO)

```{r Gráfico RG, echo=FALSE, fig.align='center', fig.width=10}

confidenceEllipse(X.mean = vetor_medias,
                  eig = eigen(matriz_cov),
                  n = n, 
                  p = p,
                  alpha = alpha, 
                  xl = c(min(base_bivariada$Sepal.Length),
                         max(base_bivariada$Sepal.Length)),
                  yl = c(min(base_bivariada$Sepal.Width),
                         max(base_bivariada$Sepal.Width)))
title("Região de Confiança Bivariado com 99% de Confiança",
      xlab = "Sepal Lenght",
      ylab = "Sepal Width")
points(base_bivariada,
       pch = 20, col = "gray")

points(vetor_medias[1], 
       vetor_medias[2],
       pch = 18, col = "red")

points(vertices[,1], 
       vertices[,2], 
       pch = 18, col = "blue")
```

---

## Plotando a Região de Confiança (GRÁFICO AMPLIADO)

```{r Gráfico RG 2, echo=FALSE, fig.align='center', fig.width=10}

confidenceEllipse(X.mean = vetor_medias,
                  eig = eigen(matriz_cov),
                  n = n, 
                  p = p,
                  alpha = alpha)
# xlab("Sepal.Length")
# ylab("Sepal.Width")
# graphics::
title("Região de Confiança Bivariado com 99% de Confiança",
      xlab = "Sepal Lenght",
      ylab = "Sepal Width")
points(base_bivariada,
       pch = 19, col = "gray")

points(vetor_medias[1], 
       vetor_medias[2],
       pch = 19, col = "red")

points(vertices[,1], 
       vertices[,2], 
       pch = 19, col = "blue")
```

---

## Calculando Intervalos Simultâneos (Teste de Hotteling)

```{r}
intervalos <- c()
for (i in 1:p) {
  estatistica <- 
    sqrt( ((p * (n-1)) / (n-p)) * valorF) * 
    sqrt(matriz_cov[i,i]/n)
  lim_inf <- vetor_medias[i]-estatistica
  lim_sup <- vetor_medias[i]+estatistica
  limites <- c(lim_inf,lim_sup )
  intervalos <- rbind(intervalos,limites)
}

rownames(intervalos) <- rownames(matriz_cov)
colnames(intervalos) <- c("Limite Inferior", 
                          "Limite Superior")
```

```{r, echo=FALSE}
knitr::kable(intervalos)
```

---

## Calculando Intervalos Simultâneos (Bonferroni)

```{r}
m <- p
valorT <- qt(1 - (alpha/(2*m)), df = n-1)

intervalos_bonferroni <- c()
for (i in 1:p) {
  estatistica <- valorT * sqrt(matriz_cov[i,i]/n)
  lim_inf <- vetor_medias[i] - estatistica
  lim_sup <- vetor_medias[i] + estatistica
  limites <- c(lim_inf, lim_sup)
  intervalos_bonferroni <- rbind(intervalos_bonferroni,limites)
}

rownames(intervalos_bonferroni) <- rownames(matriz_cov)
colnames(intervalos_bonferroni) <- c("Limite Inferior", 
                                     "Limite Superior")
```

```{r, echo=FALSE}
knitr::kable(intervalos_bonferroni)
```

---

## Plotando os Intervalos Simultâneos (Códigos)

```{r, eval=FALSE}
confidenceEllipse(X.mean = vetor_medias,
                  eig = eigen(matriz_cov),
                  n = n, 
                  p = p,
                  alpha = alpha)
title("Intervalos de Confiança Simultâneos com 99% de Confiança",
      xlab = "Sepal Lenght",
      ylab = "Sepal Width")

abline(v = intervalos[1,], 
       h = intervalos[2,], 
       lwd=1, lty=3, col = "blue")

abline(v = intervalos_bonferroni[1,], 
       h = intervalos_bonferroni[2,], 
       lwd=1, lty=3, col = "red")

legend("bottomright", 
       legend = c("Teste de Hotteling", "Bonferroni"),
       lwd = c(1,1), lty=3, col = c("blue", "red"))
```

---

## Plotando os Intervalos Simultâneos (Graficamente)

- Com `r 100*(1 - alpha)^p`% de confiança para $\alpha = 1$%.

```{r, echo=FALSE, fig.align='center', fig.width=10}
confidenceEllipse(X.mean = vetor_medias,
                  eig = eigen(matriz_cov),
                  n = n, 
                  p = p,
                  alpha = alpha)
title("Intervalos de Confiança Simultâneos Bivariados",
      xlab = "Sepal Lenght",
      ylab = "Sepal Width")

abline(v = intervalos[1,], 
       h = intervalos[2,], 
       lwd=1, lty=3, col = "blue")

abline(v = intervalos_bonferroni[1,], 
       h = intervalos_bonferroni[2,], 
       lwd=1, lty=3, col = "red")

legend("bottomright", 
       legend = c("Teste de Hotteling", "Bonferroni"),
       lwd = c(1,1), lty=3, col = c("blue", "red"))

```

---

class: center, middle

# Agradecemos pela atenção!
